臺灣高等法院民事判決
109年度重上字第317號
上  訴  人  張人祥
訴訟代理人  張旭業律師
            楊珮君律師
被 上訴 人  黃茂松

            黃茂森
共      同
訴訟代理人  劉孟錦律師
複 代理 人  劉哲瑋律師

上列當事人間請求拆屋還地事件，上訴人對於中華民國109年2月
7日臺灣新北地方法院108年度重訴字第352號第一審判決提起上
訴，本院於109年12月9日言詞辯論終結，判決如下：
    主  文
上訴駁回。
第二審訴訟費用由上訴人負擔。
    事實及理由
一、上訴人主張：伊為坐落新北市○○區○○段000地號土地（即重
    測前臺北縣○○鄉○○○○○段00000地號，係由重測前同段000地
    號土地分割而出，並於65年9月15日分割出重測前同段00000
    、00000、00000地號土地，下稱系爭土地）之共有人。伊前
    手李慶瑞之先祖雖將重測前同段000地號土地面積二分四厘
    九五毛絲（即51.287坪）贈與被上訴人之曾祖母陳氏蕊及其
    子孫永久居住，並由陳氏蕊之子孫於該地建屋使用，而成立
    分管契約；但依本院62年度上更㈠字第303號確定判決所示，
    陳氏蕊受贈土地之範圍位於系爭土地及重測前同段00000地
    號土地部分，其上建物已於78年間辦理道路用地徵收時全部
    拆除，分管契約應歸於消滅。詎被上訴人未經系爭土地全體
    共有人之同意，逕自在系爭土地重建門牌新北市○○區○○街00
    0○000號0層樓之建物（下稱系爭建物），顯然無權占用系爭
    土地如原判決附圖（下稱附圖）所示A（面積45.59平方公尺
    ）、B（面積48.59平方公尺）部分之土地。爰依民法第767
    條第1項規定，求為命被上訴人將系爭建物拆除，並將占用
    部分土地返還全體共有人之判決（原審判決上訴人敗訴，上
    訴人不服，提起上訴）。並於本院上訴聲明：㈠原判決廢棄
    ；㈡被上訴人應將系爭建物拆除，並將占用土地返還全體共
    有人。
二、被上訴人則以：系爭土地原係伊曾祖母陳氏蕊於日據時代大
    正12年6月29日受贈自上訴人前手李慶瑞之先祖，伊之先祖
    在受贈土地上興建建物居住，基於分管契約合法使用系爭土
    地。嗣於78年間系爭土地雖辦理道路用地徵收，但其上建物
    僅自道路中心往外退縮面積，並未全部拆除，原分管契約不
    受影響，伊非無權占有系爭土地等語，資為抗辯。並於本院
    答辯聲明：如主文所示。　　
三、查，㈠上訴人為系爭土地共有人之一，系爭土地即重測前臺
    北縣○○鄉○○○○○段00000地號，係由重測前同段000地號土地
    分割而出，並於65年9月15日分割出重測前同段00000、0000
    0、00000地號土地；㈡系爭建物占有系爭土地如附圖A(面積4
    5.59平方公尺)、B(面積48.59平方公尺)所示部分土地等情
    ，有新北市三重地政事務所108年7月23日新北重地資字第10
    85443718號函附地籍異動索引、土地登記簿、原審勘驗筆錄
    及附圖存卷可稽(見原審卷第121-187頁、第247-255頁)，並
    為兩造所不爭執(見本院卷第66頁)，堪信為真。
四、本件應審究者為㈠被上訴人是否無權占有系爭土地如附圖所
    示A、B部分之土地？㈡上訴人依民法第767條第1項規定，請
    求被上訴人將系爭建物拆除，並將占有土地返還全體共有人
    ，有無理由？
　㈠被上訴人是否無權占有系爭土地如附圖所示A、B部分之土地
    ？　
　⒈按共有人對共有物之特定部分占用收益，固須徵得其他共有
    人 全體同意；惟共有人間就共有物之全部劃定範圍，各自
    占用共有物之特定部分而為管理者，為共有物之分管契約，
    自非法所不許；其次，共有物分管之約定，不以訂立書面為
    要件，倘共有人間實際上劃定使用範圍，對各自占有管領之
    部分，互相容忍，對於他共有人使用、收益，各自占有之土
    地，未予干涉，已歷有年所，即非不得認有默示分管契約之
    存在（最高法院最高法院83年度台上字第1377號民事判決意
    旨參照）。
　⒉上訴人於107年10月15日因李慶瑞之贈與，而為系爭土地之共
    有人之一；李慶瑞之先祖李源全、李源在、李源求於日據時
    期大正12年（即民國12年）6月29日將重測前同段000地號土
    地持分210分之15贈與被上訴人之曾祖母陳氏蕊，供其及子
    孫永久居住掌管等情，有卷附新北市地籍異動索引、繼承系
    統表暨戶籍謄本、土地登記簿及豫約證可證（見原審卷第18
    3-185頁、第43-57頁、第59頁、第227-235頁）。觀諸豫約
    證已載明：「建物敷地貳分四厘九毛五絲」「以上土地持
    分貳百拾分之拾五分無償贈與」「右之土地係是李奇事李文
    英之所有申告調查名義，今般因為相續權而李添丁之妻陳氏
    蕊經已嫁出黃火生為妻，無可相續，言念陳氏蕊自幼抱養，
    有孝於翁姑，親族協議抽出前記貳百拾分之拾五分，無償贈
    與陳氏蕊及子孫永遠居住掌管，不敢異議立此豫約證…」（
    見原審卷第59頁）。參諸日據時代採意思表示主義，不須辦
    理移轉登記即生贈與之效力。由此以觀，上訴人之前手李慶
    瑞之先祖贈與重測前同段000地號土地中之一部予陳氏蕊，
    並書立豫約證供陳氏蕊及其子孫永久居住使用（見原審卷第
    59頁），其真意當係同意陳氏蕊及其子孫可在受贈土地範圍
    內建屋居住使用。　　
　⒊其次，被上訴人之父黃天助於28年7月15日在重測前同段000
    地號土地上興建本國式磚造住宅一棟計27.630坪，並於38年
    11月20日在該地設定30坪之地上權；迨至53年將其改建為樓
    房(下稱原建物)，因實際使用面積連同屋前空地共計71.693
    坪（即237平方公尺），超過陳氏蕊受贈面積51.287坪(即二
    分四厘九毛五絲中之二百十分之十五，換算169.54平方公尺
    ，小數點以下兩位四捨五入），經上訴人前手李慶瑞之先祖
    李國榮於61年間對黃天助提起排除侵害之訴，請求黃天助將
    系爭土地上建築物及堆積物拆除，將占有土地返還全體共有
    人，嗣由本院62年度上更㈠字第303號確定判決以黃天助占有
    系爭土地超過陳氏蕊受贈面積19.406坪部分，係無權占有為
    由，判決黃天助應將系爭土地如該案附圖斜線部分之建物拆
    除，將土地19.406坪返還共有人全體等情，業經本院依職權
    調取該確定判決可稽（見本院卷第163-216頁），並有繼承
    記統表及戶籍謄本存卷供參（見原審卷第43頁、第53頁）。
    足見陳氏蕊受贈重測前同段000地號土地面積二分四厘九毛
    五絲中之二百十分之十五，即為系爭土地51.287坪(即169.5
    4平方公尺）；而黃天助於53年間在系爭土地所建之原建物
    實際使用面積連同屋前空地共計71.693坪（即237平方公尺
    ）。
  ⒋再者，系爭土地於65年9月15日再分割出重測前同段00000、0
    0000、00000地號土地；其中重測前同段00000地號土地位於
    改制前臺北縣蘆洲鄉公所辦理III-3號道路拓寬工程範圍內
    ，經臺北縣政府於78年5月2日七七北府地四字第230968號公
    告徵收，並定期發放補償費完竣，已完成法定徵收程序等情
    ，有新北市政府108年7月26日新北府地徵字第1081379735號
    函所附工程徵收土地地價補償費公告清冊及徵收土地計畫書
    存卷供參（見原審卷第95-115頁）。觀諸該次辦理徵收之範
    圍，包括改制前「○○鄉○○路000巷00號」磚造住宅及石棉瓦
    車庫，面積137.2平方公尺，有新北市政府108年10月28日新
    北府地徵字第1081959162號函附建築物補償費公告清冊可稽
    （見原審卷第367-371頁）。參以遭徵收拆除之磚造住宅及
    石棉瓦車庫部分面積137.2平方公尺，連同系爭建物占有系
    爭土地如附圖所示編號A（45.59平方公尺）、B部分（48.59
    平方公尺），面積共計231.38平方公尺（計算式：137.2＋45
    .59＋48.59＝231.38）；核與本院62年度上更㈠字第303號確定
    判決認定黃天助之原建物實際使用面積為連同屋前空地共計
    71.693坪（即237平方公尺）大致相當。堪認78年辦理徵收
    時，僅拆除原建物連同石棉瓦車庫在內，合計面積137.2平
    方公尺部分，並未將原建物全部拆除。
　⒌另佐以本院62年度上更㈠字第303號確定判決附圖所示（見本
    院卷第212頁），黃天助興建之原建物連同空地無權占用系
    爭土地面積19.406坪之位置，係位於系爭土地靠近重測前00
    0地號土地部分；比對新北市三重地政事務所109年6月11日
    新北重地測字第1096150207號函檢附之重測前同段00000地
    號土地地籍圖（見本院卷第91頁），足見78年辦理徵收土地
    之範圍(137.2平方公尺)，除包含本院62年度上更㈠字第303
    號確定判決所示黃天助應返還無權占有土地19.406坪外，尚
    有原建物之一部。　
　⒍參諸78年辦理徵收時，係拆除改制前「○○鄉○○路000巷00號」
    磚造住宅及石棉瓦車庫（面積137.2平方公尺）；而該「○○
    鄉○○路000巷00號」於88年10月25日整編後，即為系爭建物
    中○○區○○街000號；另改制前門牌「○○鄉○○路000巷00號」，
    則為系爭建物中○○區○○街000號等情，亦有門牌編修歷史紀
    錄查詢存卷供參（見原審卷第409頁）。堪認78年辦理徵收
    時，僅係將原建物中「○○鄉○○路000巷00號」磚造住宅及石
    棉瓦車庫部分拆除，並未拆除全部建物，而將原建物整建為
    系爭建物。職故，原建物雖於78年辦理徵收時遭到部分拆除
    ，但被上訴人僅將拆除後原建物整建為系爭建物，仍基於豫
    約證所示上訴人前手李慶瑞之先祖將土地供陳氏蕊及其子孫
    永久居住使用之贈與及分管契約，而有權占有系爭土地。　
    　
　⒎上訴人雖主張原建物已於78年辦理時徵收全部拆除，被上訴
    人擅自在系爭土地上重建系爭建物，顯為無權占有云云。然
    查：
　⑴承前所述，78年辦理徵收時，僅拆除原建物連同石棉瓦車庫
    在內，合計面積137.2平方公尺部分，並未將原建物全部拆
    除。而觀諸79年9月30日、81年4月14日航照圖，及77、104
    年度新北市數值航測地形圖（見原審卷第315、317、第319
    頁、第321頁、第435頁、第437頁、第439頁），雖可見原建
    物部分遭拆除以致地貌變更，但建物面臨道路之相對位置並
    未改變。可見被上訴人於78年辦理徵收而拆除原建物一部分
    後，僅係就地將原建物整建為系爭建物，並非往左延伸5公
    尺重新興建建物。
　⑵參以上訴人於108年1月28日提起本件訴訟之前（見原審108年
    度重司調字第52號卷第9頁），系爭土地所有權人就系爭建
    物坐落系爭土地乙事，長達29年間從未異議或爭執，益徵被
    上訴人僅係將原建物部分拆除後整建為系爭建物，並基於
　　豫約證所示上訴人前手李慶瑞之先祖將土地供陳氏蕊及其子
    孫永久居住使用之贈與及分管契約而占有使用系爭土地，並
    非無權占有。故上訴人主張：原建物已於78年辦理徵收時全
    部拆除，被上訴人擅自在系爭土地上重建系爭建物，屬於無
    權占有云云，洵非可採。
　⒏按共有土地若經共有人協議分管，各共有人就其分管部分即
    有使用、收益之權限；共有人於與其他共有人訂立共有物分
    割或分管之特約後，縱將其應有部分讓與第三人，除該受讓
    人不知有分管契約，亦無可得而知之情形外，其分割或分管
    契約，對於受讓人仍繼續存在（最高法院93年度台上字第63
    號民事判決意旨參照）。本件上訴人既因李慶瑞之贈與而為
    系爭土地之共有人之一，且明知被上訴人基於繼承與上開贈
    與及分管契約占有使用系爭土地（見原審108年度重司調字
    第52號卷第11、31頁），參照上開說明，該分管契約對於上
    訴人自仍繼續存在。　
　⒐綜上，上訴人前手李慶瑞之先祖李源全、李源在、李源求已
    於12年6月29日將重測前同段000地號土地持分210分之15，
    即系爭土地51.287坪（169.54平方公尺）贈與被上訴人之曾
    祖母陳氏蕊，供陳氏蕊及其子孫居住使用，並書立豫約證為
    證，且由被上訴人之父黃天助在系爭土地上興建原建物居住
    使用多年；嗣原建物雖於78年辦理徵收時遭到部分拆除，但
    被上訴人僅將拆除後原建物整建為系爭建物，並未重新興建
    建物，仍基於前揭豫約證之贈與及分管契約合法占有使用系
    爭土地，並非無權占有。
　㈡上訴人依民法第767條第1項規定，請求被上訴人將系爭建物
    拆除，並將占有土地返還全體共有人，有無理由？
　　承前所述，被上訴人既非無權占有系爭土地，則上訴人依民
    法第767條第1項規定，請求被上訴人將系爭建物拆除，並將
    占有土地返還全體共有人，即非有理。　　　
五、從而，上訴人依民法第767條第1項規定，請求被上訴人將系
    爭建物拆除，並將占用土地返還全體共有人，於法無據，不
    應准許。原審為上訴人敗訴之判決，於法核無違誤。上訴意
    旨猶執前詞指摘原判決不當，求予廢棄改判，為無理由，應
    駁回其上訴。
六、本件事證已臻明確，兩造其餘主張陳述及所提之證據，經審
    酌後認為均不足以影響本判決之結果，爰不逐一論列，併此
    敘明。
七、據上論結，本件上訴為無理由。爰判決如主文。　　
中　　華　　民　　國　　109 　年　　12　　月　　23　　日
  　　　　　　　　民事第九庭  
  　                    審判長法  官  楊絮雲   
                              法  官  張宇葭
                              法  官  郭顏毓
正本係照原本作成。
如不服本判決，應於收受送達後20日內向本院提出上訴書狀，其
未表明上訴理由者，應於提出上訴後20日內向本院補提理由書狀
（均須按他造當事人之人數附繕本）上訴時應提出委任律師或具
有律師資格之人之委任狀；委任有律師資格者，另應附具律師資
格證書及釋明委任人與受任人有民事訴訟法第466 條之1第1項但
書或第2項（詳附註）所定關係之釋明文書影本。如委任律師提
起上訴者，應一併繳納上訴審裁判費。
中　　華　　民　　國　　109 　年　　12　　月　　23　　日

    　　　　　　　　　　　　　書記官  馬佳瑩
附註：
民事訴訟法第466條之1（第1項、第2項）：
對於第二審判決上訴，上訴人應委任律師為訴訟代理人。但上訴
人或其法定代理人具有律師資格者，不在此限。
上訴人之配偶、三親等內之血親、二親等內之姻親，或上訴人為
法人、中央或地方機關時，其所屬專任人員具有律師資格並經法
院認為適當者，亦得為第三審訴訟代理人。